臺灣宜蘭地方法院刑事判決　　　　　　　 96年度易字第122號
公　訴　人　臺灣宜蘭地方法院檢察署檢察官
被　　　告　乙○○
選任辯護人　法律扶助律師林世超律師
上列被告因侵占等案件，經檢察官提起公訴（96年度偵緝字第10
3、104號），本院判決如下：
    主  文
乙○○無罪。
    理  由
一、公訴意旨略以：被告乙○○於民國94年8月間，利用丙○○
    以宜蘭縣大同鄉英士村8鄰林森24號乙○○之住所，為丙○○所申請之台新國際商業銀行股份有限公司（簡稱台新銀行
    ）現金卡（卡號為00000000000000）之寄送地，竟意圖為自
    己不法之所有，於收受上開現金卡之新卡後，即以丙○○之
    年籍資料開卡成功，據為己有，並基於概括之犯意，連續於
    （一）94年8月18日上午10時12分，在設於宜蘭縣羅東鎮○○路95號之自動櫃員機，插入上開現金卡，提領新臺幣（下
    同）二萬二千元、（二）94年8月18日上午11時44分，在設
    於宜蘭縣大同鄉朝陽巷225號之自動櫃員機，插入上開現金
    卡，提領三千元、（三）94年8月22日凌晨4時42分，在設於
    宜蘭縣羅東鎮○○路51號之自動櫃員機，插入上開現金卡，
    提領五千元、（四）94年8月22日上午5時48分，在設於宜蘭
    縣羅東鎮○○○路208號之自動櫃員機，插入上開現金卡，
    提領二萬元、（五）94年11月9日上午10時30分，在設於宜
    蘭縣羅東鎮○○○路208號之自動櫃員機，插入上開現金卡
    ，提領四千二百元，使台新銀行誤認為係丙○○本人所為，
    而陷於錯誤交付上開現金予乙○○，因認被告乙○○涉犯刑
    法第335條第1項侵占罪嫌、刑法第339條之2第1項之以不正
    方法由自動付款設備取得他人之物罪嫌（起訴書原記載所犯
    法條為刑法第339條之2第2項，嗣經蒞庭公訴檢察官更正為
    同條第1項。）。
二、按犯罪事實，應依證據認定之，無證據不得認定犯罪事實；
    不能證明被告犯罪者，應諭知無罪之判決，刑事訴訟法第15
    4條第2項、第301條第1項分別定有明文。次按事實之認定，
    應憑證據，如未能發現相當證據，或證據不足以證明，自不
    能以推測或擬制之方法，為裁判基礎；認定犯罪事實應依證
    據，為刑事訴訟法所明定，故被告否認犯罪事實所持之辯解
    ，縱屬不能成立，仍非有積極證據足以證明其犯罪行為，不
    能遽為有罪之認定；告訴人之告訴，係以使被告受刑事訴追
    為目的，是其陳述是否與事實相符，仍應調查其他證據以資
    審認；依刑事訴訟法第161條第1項之規定，檢察官對於起訴
    之犯罪事實，應負提出證據及說服之實質舉證責任，倘其所
    提出之證據，不足為被告有罪之積極證明，或其指出證明之
    方法，無從說服法院以形成被告有罪之心證，基於無罪推定
    之原則，自應為有利於被告之認定，最高法院亦著有40年台
    上字第86號、30年上字第1831號、52年台上字第1300號、92
    年台上字第128號判例可資參照。
三、本件公訴人認為被告乙○○涉有前揭侵占、以不正方法由自
    動付款設備取得他人之物等罪嫌，無非係以被告之供述、告
    訴人丙○○之指訴、台新銀行現金卡交易紀錄查詢資料二紙
    及借款明細、還款明細各一份等為其論據。
四、訊據被告乙○○堅決否認涉有公訴人所指之侵占、以不正方
    法由自動付款設備取得他人之物等犯行，辯稱「伊並不知道
    妹妹丙○○（原名楊玉蘭）申請台新銀行現金卡之事，台新
    銀行也沒有將丙○○申請之現金卡寄到伊位於宜蘭縣大同鄉
    英士村8鄰林森24號之住處。是丙○○自94年8月開始打電話
    拜託伊幫忙還錢，伊便轉帳至丙○○講的現金卡帳號內，幫
    丙○○還錢。後來丙○○在94年11月起，因遭受家暴而陸續
    回到伊住處居住，而在95年3月丙○○最後離開伊住處之前
    ，丙○○將現金卡交給伊，請伊幫她還款，伊答應丙○○之
    請求，就收下該現金卡，只是從95年9月份開始，伊都在廟
    裡幫忙做事，沒有薪水，沒有能力再幫丙○○還款。伊並未
    侵占丙○○之現金卡，也沒有將丙○○現金卡開卡後，拿去
    自動提款機領錢，丙○○以現金卡所借的錢也不是供伊使用
    ，伊沒有侵占、以不正方法由自動付款設備取得他人之物之
    犯行。」等語，經查：
（一）按刑法上侵占罪之成立，以持有他人之物為前提，須持有
      人變易其原來之持有意思而為不法所有之意思，始能成立
      （參見最高法院28年上字第3350號、68年台上字第3146號
      判例意旨）。又刑法第339條之2第1項之以不正方法由自
      動付款設備取得他人之物罪，係指以詐欺、強暴、脅迫、
      竊盜或侵占等一切不正當方法取得他人之提款卡（現金卡
      ）及密碼後，再冒充本人由自動提款設備取得他人之物，
      或以偽造他人之提款卡（現金卡）由自動付款設備取得他
      人之物而言（參見最高法院94年台上字第4023號判決意旨
      ）。
（二）被告乙○○於95年11月9日至警局到案接受訊問時，固然
      持有丙○○名義之台新銀行現金卡（卡號00000000000000
      ），惟其於警詢、檢察官偵查及本院審理時，均僅坦承「
      伊自94年8月間起，受丙○○之託，代丙○○清償現金卡
      債務。丙○○復於95年3月間將現金卡交給伊，拜託伊代
      為清償現金卡債務，伊答應丙○○之請求，便收下該現金
      卡。」之事實，並未承認「伊係侵占丙○○之現金卡、盜
      用楊善存現金卡去借款花用」之事實。是無從依被告持有
      現金卡之客觀行為及其前揭供述內容，即遽予推認被告有
      侵占、以不正方法由自動付款設備取得他人之物之犯行。
（三）另卷附之台新銀行現金卡交易紀錄查詢資料二紙（警卷第
      3、4頁）及借款明細、還款明細各一份（見宜蘭地檢署95
      年度他字第22號卷第4至6頁）等資料，僅係記載丙○○名
      下台新銀行現金卡（卡號00000000000000）之提款、還款
      記錄，且依上開提款記錄之內容，並無法辨明係何人持卡
      借款，被告亦已否認上開款項係伊所提領。至於還款記錄
      中，固然有部分款項係由被告之郵局帳戶轉帳還款，然被
      告已辯稱「伊係受丙○○之託代為還款，丙○○告知伊現
      金卡帳號後，伊即轉帳還款。」等語，且「丙○○告訴被
      告現金卡卡號後，由被告轉帳還款，係屬可行之還款方式
      ，還款時只須知道卡號，不須持有卡片。」之事實，亦據
      證人即台新銀行職員甲○○、戊○○於本院審理時證述明
      確（見本院卷第77、115頁），故單由「以被告郵局帳戶
      轉帳還款」之事實，亦無法推得「係被告侵占現金卡而持
      以盜領」之結論。因此，公訴人所舉上開書證，均不足據
      以認定對於被告不利之事實。
（四）至於證人即告訴人丙○○（原名楊玉蘭）於警詢、檢察官
      偵查及本院審理時固均指證「伊於94年8月間，向台新銀
      行申請現金卡（卡號為00000000000000）時，係以乙○○
      位於宜蘭縣大同鄉英士村8鄰林森24號之住所，為寄送現
      金卡之地點，但現金卡核發後，伊並未收到該現金卡，也
      未曾使用該現金卡借錢，該現金卡是被乙○○取走開卡，
      並持以借款。」云云，惟查：
１、丙○○（原名楊玉蘭）於94年8月9日，提供其夫林水蓮之三
    星地區農會存摺影本，向台新銀行羅東行銷處職員丁○○申
    辦現金卡時，於申請書上所填寫之現金卡寄送地點為其戶籍
    地（即夫家地址）「宜蘭縣三星鄉○○路61號之3」，嗣於
    銀行核卡照會之過程中，丙○○向台新銀行徵信人員要求將
    卡片寄送地點更改為丁○○位於「宜蘭縣羅東鎮○○路340
    巷26號2樓」住處，經台新銀行徵信人員轉照會丁○○，取
    得丁○○之同意後，即將丙○○所申請之現金卡（卡號0000
    0000000000）寄送至「宜蘭縣羅東鎮○○路340巷26號2樓」
    等事實，業據證人丁○○、戊○○於本院審理時結證明確（
    見本院卷第104至105、111至112頁），並有台新銀行現金卡
    申請書、三星地區農會存摺影本、台新銀行96年6月7日陳報
    狀、丁○○全戶戶籍謄本、臺灣郵政股份有限公司宜蘭郵局
    96年7月27日宜郵字第0965000617號函及所附之簽收單、電
    話錄音譯文各一件在卷可稽。依此，足徵證人丙○○指稱「
    伊於94年8月間，向台新銀行申請現金卡（卡號為000000000
    00000）時，係以乙○○位於宜蘭縣大同鄉英士村8鄰林森24
    號之住所，為寄送現金卡之地點。」云云，顯與實情不符，
    其證言自不足採信。
２、台新銀行將丙○○所申請之現金卡（卡號00000000000000）
    寄送至「宜蘭縣羅東鎮○○路340巷26號2樓」後，該現金卡
    已由丙○○本人領得，並由丙○○本人以語音方式開卡之事
    實，亦據證人丁○○、戊○○於本院審理時結證明確（見本
    院卷第105、110、112頁），並有台新銀行96年6月7日陳報
    狀、臺灣郵政股份有限公司宜蘭郵局96年7月27日宜郵字第0
    965000617號函及所附之簽收單在卷可稽。依此，足徵證人
    丙○○指稱「現金卡核發後，伊並未收到該現金卡，該現金
    卡是被乙○○取走開卡。」云云，核與事實相悖，其證言全
    然不足採據。
３、依上所述，台新銀行所核發之現金卡（卡號00000000000000
    ）既已寄至申請人丙○○所指定之「宜蘭縣羅東鎮○○路34
    0巷26號2樓」，並已由丙○○本人取走並持以開卡，顯然被
    告乙○○並無告訴人丙○○所指訴及檢察官起訴所指「於宜
    蘭縣大同鄉英士村8鄰林森24號住處，將台新銀行寄至該址
    予丙○○之現金卡（卡號00000000000000）侵占據為己有」
    之犯行。
４、又告訴人丙○○雖否認使用上開現金卡（卡號000000000000
    00）提領借款，並指稱係遭被告盜用云云，惟其於本院審理
    時卻稱「伊不知道乙○○有沒有盜刷卡，伊曾叫乙○○幫忙
    還現金卡的錢。伊收到催繳通知後，曾於95年9月29日到台
    新銀行龍潭分行還款一千元。」等語（見本院卷第64、71、
    72頁），顯見其先後之陳述矛盾不一，其指訴是否可信，已
    非無疑。況且，於台新銀行所核發該現金卡後，丙○○本人
    確實已經拿到該現金卡並持以開卡之事實，業經認定在前，
    足見該現金卡及密碼自始即在丙○○本人持有中，依理只有
    丙○○本人或其授權使用該現金卡之人方能知悉密碼而持卡
    借款，而「丙○○於收到上開現金卡並開卡後，曾由其本人
    持卡借款，且其於接獲台新銀行催繳通知後，亦親自於95
    年9月29日到台新銀行龍潭分行繳納還款一千元」之事實，
    復據證人丁○○、戊○○於本院審理時結證明確（見本院卷
    第113、117頁），且告訴人丙○○亦坦認「伊收到催繳通知
    後，曾於95年9月29日到台新銀行龍潭分行還款一千元。」
    等情不諱（見本院卷第71頁），並有台新銀行還款明細一份
    在卷可佐，苟告訴人丙○○並未持現金卡或授權他人使用現
    金卡借款，告訴人丙○○豈有於收受催繳通知後主動還款之
    理？足見使用前揭現金卡借款之人確實係丙○○本人或其授
    權使用該現金卡之人無訛。依此，益徵告訴人丙○○上開指
    訴並非實情，不足採信，自無從據其指訴而認定被告有盜用
    上開現金卡持以借款之犯行。
（五）另告訴人丙○○於與台新銀行交涉本件現金卡債務事宜時
      ，固然提出聲明書指稱係遭被告盜用，並向警方報案，此
      有上開聲明書及報案三聯單在卷可稽，惟此均係告訴人丙○○之片面指訴，且依前所述，告訴人丙○○之指訴並不
      足採信，是亦無從據此聲明書及報案三聯單而為不利於被
      告事實之認定。又告訴人台新銀行固然亦指訴「被告盜用
      丙○○之現金卡借款」云云，惟其所憑者，亦係丙○○上
      開不實之聲明，故告訴人台新銀行之指訴亦不足採，無從
      據其指訴而認定被告有盜用現金卡持以借款之犯行。至於
      檢察官雖另聲請調閱被告乙○○於台新銀行所有申請現金
      卡、信用卡之記錄，欲查明「被告之財務狀況是否有能力
      幫丙○○清償現金卡債務」一事，惟被告申請現金卡、信
      用卡之准駁記錄如何，與被告是否有能力代丙○○清償現
      金卡債務，係屬二事，更與被告是否有本件被訴侵占丙○○現金卡、盜用丙○○現金卡之待證事項全然無關，並不
      足據以認定對於被告有利或不利之事實，本院認為並無調
      查之必要，併此敘明。
五、綜上所述，公訴人所舉證據，均不足證明被告乙○○有「先
    持有丙○○之現金卡，嗣變易其原來之持有意思而為不法所
    有之意思」之侵占犯行，亦不足以證明被告有「以詐欺、強
    暴、脅迫、竊盜或侵占等一切不正當方法取得丙○○之現金
    卡及密碼後，再冒充丙○○本人由自動提款設備取得他人之
    物」之犯行，無從為被告有罪之積極證明。此外，復查無其
    他積極證據證明被告乙○○確有公訴人所指之侵占、以不正
    方法由自動付款設備取得他人之物之犯行，揆諸首揭二之說
    明，自應為有利於被告之認定。從而，本件尚不能證明被告
    犯罪，依法應為被告無罪判決之諭知。
據上論斷，應依刑事訴訟法第301條第1項，判決如主文。
本案經檢察官吳志成到庭執行職務。
中　　華　　民　　國　　96　　年　　8　　月　　 22　　日
                  刑事第三庭審判長法  官  林惠玲
                                  法  官  鄧晴馨
                                  法  官  劉家祥
以上正本證明與原本無異。
如不服本判決應於收受本判決後10日內向本院提出上訴書狀，並
應敘述具體理由。若未敘述理由者，應於上訴期間屆滿後20日內
向本院補提理由書狀 (均須按他造當事人之人數附繕本)。
                                  書記官  邱淑秋
中　　華　　民　　國　　96　　年　　8 　　月　　24　　日
